【裁判字號】    95,訴,2154
【裁判日期】    951017
【裁判案由】    常業重利
【裁判全文】
臺灣臺中地方法院宣示判決筆錄           95年訴字第2154號
公  訴  人  臺灣臺中地方法院檢察署檢察官
被      告  丙○○
                    國民
上列被告因常業重利案件，經檢察官提起公訴（九十四年度偵字
第二○六二七號、九十五年度偵字第六九八九號），本院合議庭
裁定由受命法官獨任進行認罪協商程序後，於中華民國九十五年
十月十七日下午五時，在本院第三法庭宣示判決，出席職員如下
：
審判長起立朗讀判決主文、犯罪事實要旨、處罰條文，及告以上
訴限制、期間並提出上訴狀之法院，且諭知記載其內容：
一、主  文：
    丙○○共同以乘他人急迫貸以金錢，而取得與原本顯不相當
    之重利為常業，處有期徒刑伍月，如易科罰金，以銀元佰
    元即新臺幣玖佰元折算壹日。帳冊本、電話聯絡簿本、
    空白本票壹本，均沒收。
二、犯罪事實要旨：
    丙○○與乙○○（業經本院判處有期徒刑五月確定）基於常
    業重利之犯意聯絡，自民國九十年七、八月間起，分別在臺
    中市○○路五八一號及臺中市○區○○○路一三六號經營地
    下錢莊，而先後於如附表所示之時、地，借貸如附表所示之
    現金予如附表所示之戊○○等急需金錢之人，並以如附表所
    示之方式計算利息，而收取與原本顯不相當之重利，借款者
    復須簽發如附表所示金額之本票以為擔保，丙○○並以之為
    業，而恃以為生。嗣先於九十四年十二月十六日晚上七時許
    ，於警持搜索票，前往臺中市○○路五八一號搜索時，巧遇
    前往該處返還借款予丙○○及乙○○之戊○○、己○○，因
    而查獲，並在丙○○所駕駛之車牌號碼四四五二─ＧＡ號自
    小客車上，扣得其等所有供經營地下錢莊所用之帳冊三本、
    電話聯絡簿三本、空白本票一本（扣案之行動電話無積極證
    據證明係丙○○或乙○○所有）；再於九十五年三月二十七
    日晚上六時五十分許，警方據報前往臺中市○區○○○路一
    三六號查察時，巧遇前往該處返還借款予乙○○之丁○○，
    而查悉上情。
三、處罰條文：
    刑法第二條第一項前段、修正前刑法第三百四十五條、修正
    前刑法第四十一條第一項前段、刑法第三十八條第一項第二
    款，罰金罰鍰提高標準條例第一條前段、修正前罰金罰鍰提
    高標準條例第二條，現行法規所定貨幣單位折算新臺幣條例
    第二條。
四、按被告行為後，九十四年二月二日修正公布之刑法，業於九
    十五年七月一日施行，新刑法第二條第一項之規定，係規範
    行為後法律變更所生新舊法律比較適用之準據法，於新刑法
    施行後，應適用新刑法第二條第一項之規定，為「從舊從輕
    」之比較。另於比較時應就罪刑有關之共犯、未遂犯、想像
    競合犯、牽連犯、連續犯、結合犯，以及累犯加重、自首減
    輕暨其他法定加減原因（如身分加減）與加減比例等一切情
    形，本於統一性及整體性原則，綜其全部罪刑之結果而為比
    較（最高法院九十五年五月二十三日刑事庭第八次會議決議
    參照）。本案涉及法律變更之部分如下：
  (一)查被告行為後，於九十五年七月一日開始施行之刑法，已將
    第三百四十五條常業重利罪之規定刪除，被告就原被訴常業
    重利之犯行，如依新法規定，均應按同法第三百四十四條之
    重利罪論處，並數罪併罰。惟依修正刪除前之常業重利罪之
    規定，則就如附表所示之多次重利犯行，僅論以一罪之常業
    重利罪。而常業重利罪之法定刑為「五年以下有期徒刑，得
    併科三千元以下罰金」；重利罪之法定刑則為：「一年以下
    有期徒刑、拘役或科或併科一千元以下罰金」，是若依修正
    後之規定，被告將所犯七次重利罪分論併罰，合併計算其法
    定最高本刑為有期刑徒刑七年，較原常業犯之法定刑為重，
    因此自以修正前之規定，有利於被告。
  (二)修正前刑法第二十八條規定為：「二人以上共同實施犯罪之
    行為者，皆為正犯」，修正後之規定則為：「二人以上共同
    實行犯罪之行為者，皆為正犯」，揆諸本條之修正理由係為
    釐清陰謀共同正犯、預備共同正犯、共謀共同正犯是否合乎
    本條規定之正犯要件。而本件被告張運余與丙○○共同常業
    重利之犯行，既屬實行犯罪行為之正犯，無論依修正前後之
    規定，均應依第二十八條規定論擬。
  (三)被告行為時之刑法第四十一條第一項前段規定：「犯最重本
    刑為五年以下有期徒刑以下之刑之罪，而受六個月以下有期
    徒刑或拘役之宣告，因身體、教育、職業、家庭之關係或其
    他正當事由，執行顯有困難者，得以一元以上三元以下折算
    一日，易科罰金」；又被告行為時之易科罰金折算標準，修
    正前罰金罰鍰提高標準條例第二條前段（業於九十四年五月
    十七日刪除）規定，就其原定數額提高為一百倍折算一日，
    則本件被告行為時之易科罰金折算標準，應以銀元三百元折
    算一日，經折算為新臺幣後，應以新臺幣九百元折算為一日
    。惟九十五年七月一日施行之刑法第四十一條第一項前段則
    規定：「犯最重本刑為五年以下有期徒刑以下之刑之罪，而
    受六個月以下有期徒刑或拘役之宣告者，得以新臺幣一千元
    、二千元或三千元折算一日，易科罰金。」，比較修正前後
    之易科罰金折算標準，以九十五年七月一日修正公布施行前
    之規定，較有利於被告。
  (四)綜合上述各條文修正前、後之比較，揆諸前揭最高法院決議
    及修正後刑法第二條第一項規定之「從舊、從輕」原則，自
    應適用被告行為時之法律，即修正前刑法之相關規定，予以
    論處。
五、協商判決除有刑事訴訟法第四百五十五條之四第一項第一款
    於本訊問程序終結前，被告撤銷協商合意或檢察官撤回協商
    聲請者；第二款被告協商之意思非出於自由意志者；第四款
    被告所犯之罪非第四百五十五條之二第一項所定得以聲請協
    商判決者；第六款被告有其他較重之裁判上一罪之犯罪事實
    者；第七款法院認應諭知免刑或免訴、不受理者情形之一，
    及違反同條第二項「法院應於協商合意範圍內為判決；法院
    為協商判決所科之刑，以宣告緩刑或二年以下有期徒刑、拘
    役或罰金為限」之規定者外，不得上訴。
六、本件如得上訴，而如不服本件判決，得自收受宣示判決筆錄
    送達之日起十日內，向本院提出上訴書狀，上訴於第二審法
    院。
中    華    民    國    95    年    10    月    17    日
                      刑事第三庭
                                    書記官  陳玉芬
                                    法  官  郭妙俐
上開正本證明與原本相同
                                    書記官  陳玉芬
中    華    民    國    95    年    10    月    17    日
附表：
┌──┬────┬──────┬─────┬─────┬────────────┐
│編號│借貸人  │  借貸時間  │ 借貸金額 │本票金額  │  利息計算方式          │
│    │        │  借貸地點  │（新臺幣）│（新臺幣）│                        │
├──┼────┼──────┼─────┼─────┼────────────┤
│ 一 │戊○○  │自九十年七、│每次均借款│每次均五萬│利息均十天一千元，年息高│
│    │        │八間某日起  │一萬元，實│元        │達百分之四百，計算方式：│
│    │        │臺中市○○路│際交付九千│          │1000*3*12/9000＝4）     │
│    │        │五八一號借款│元借款    │          │                        │
│    │        │三次        │          │          │                        │
├──┼────┼──────┼─────┼─────┼────────────┤
│ 二 │庚○○  │九十四年一月│借款一萬元│未簽發本票│約十天還清本息一萬元，即│
│    │        │二十三日    │，實際交付│          │以十天利息一千元計算，年│
│    │        │臺中市北屯區│九千元借款│          │息高達百分之四百（計算方│
│    │        │瀋陽路北極星│          │          │式：1000*3*12/9000＝4） │
│    │        │網咖        │          │          │                        │
├──┼────┼──────┼─────┼─────┼────────────┤
│ 三 │甲○○○│九十四年九月│借款一萬元│金額不詳  │利息十天一千元，年息高達│
│    │        │間某日      │，實際交付│          │百分之四百（計算方式：10│
│    │        │臺中市○○路│九千元借款│          │00*3*12/9000＝4）       │
│    │        │五八一號    │          │          │                        │
├──┼────┼──────┼─────┼─────┼────────────┤
│ 四 │己○○  │九十四年十二│借款一萬二│五萬元    │每二天為一期償還本息一千│
│    │        │月十日      │千元      │          │元，分十四期還清，共計還│
│    │        │上址        │          │          │款一萬四千元（以二十八天│
│    │        │            │          │          │利息二千元計，每年利息約│
│    │        │            │          │          │二萬六千零七十一元，年息│
│    │        │            │          │          │高達約百分之二百十七，計│
│    │        │            │          │          │算方式：2000/28*365/1200│
│    │        │            │          │          │0≒2.173）              │
├──┼────┼──────┼─────┼─────┼────────────┤
│ 五 │丁○○  │九十五年三月│借款一萬四│五萬元    │每二天為一期償還本息一千│
│    │        │十五日      │千元      │          │元，分十四期還清，共計須│
│    │        │臺中市北區進│          │          │清償本息一萬五千元（內含│
│    │        │化路一三六號│          │          │一千元之利息，以二十八日│
│    │        │            │          │          │利息一千元計，每年利息約│
│    │        │            │          │          │一萬三千零三十六元，年息│
│    │        │            │          │          │高達約百分之九十三，計算│
│    │        │            │          │          │方式：1000/28*365/14000 │
│    │        │            │          │          │≒0.9311）              │
└──┴────┴──────┴─────┴─────┴────────────┘
附錄本案論罪科刑法條：
刑法第三百四十五條
以犯前條之罪為常業者，處五年以下有期徒刑，得併科三千元以
下罰金。


司法院資訊處製作；財團法人民間司法改革基金會備份。
